臺灣臺中地方法院民事判決　　　　　　95年度簡上字第321號
上　訴　人　友邦國際信用卡股份有限公司
法定代理人　乙○○
訴訟代理人　甲○○
被上訴人　　丙○○
上列當事人間請求給付簽帳卡消費款事件，上訴人對於民國95年
10月30日本院臺中簡易庭95年度中簡字第5753號第一審判決提起
上訴，本院於民國96年5月4日言詞辯論終結，本院判決如下：
    主    文
原判決廢棄。
被上訴人應給付上訴人新臺幣壹拾參萬伍仟元，及自民國九十五
年七月六日起至清償日止，按週年利率百分之五計算之利息。
第一、二審訴訟費用由被上訴人負擔。
    事實及理由
壹、程序方面：
    按訴之變更或追加，非經他造同意，不得為之。但第255條
    第1項第2款至第6款情形，不在此限；又訴狀送達後，原告
    不得將原訴變更或追加他訴，但請求之基礎事實同一者，不
    在此限，民事訴訟法第446條第1項、第255條第1項第2款分
    別定有明文。此依民事訴訟法第436條之1第3項之規定，於
    簡易程序之上訴程序亦準用之。上訴人於原審主張依不當得
    利請求被上訴人返還利益，嗣於本院審理中追加依侵權行為
    請求被上訴人賠償其損害，而其聲明均為：被上訴人應給付
    上訴人新臺幣（下同）135,000元及法定遲延利息，另其原
    因事實則均係主張，被上訴人將其開立於彰化商業銀行南臺
    中分行（下稱彰銀南臺中分行）之存款帳戶借用予其妹即訴
    外人丁○○使用，而丁○○以不法手法詐得135,000元，並
    匯入被上訴人之銀行帳戶內，核屬同一事實，與民事訴訟法
    第466條第1項及第255條第1項第2款之規定相符，上訴人上
    開追加之訴應予准許，合先敘明。
貳、實體方面：
一、上訴人起訴主張略以：
（一）訴外人即被上訴人之二妹丁○○於民國（下同）93年4月
      28日冒用被上訴人名義，向上訴人申請信用卡使用，並辦
      理信用卡餘額代償及預借現金，其中預借現金135,000元
      部分，已由上訴人於93年5月17日匯入被上訴人開立於彰
      銀南臺中分行活期儲蓄存款第00000000000─001 號帳戶
      內，上訴人事後接獲被上訴人寄發之存證信函始得悉上情
      ，但上訴人認為因訴外人丁○○之不法行為致陷於錯誤而
      將上開135,000元匯入被上訴人帳戶，使被上訴人受有利
      益，依民法第179條、第182條不當得利之規定，被上訴人
      自應返還系爭款項135,000元予上訴人。
（二）上訴人於上訴審補稱：
    (一)依被上訴人與訴外人彰銀南臺中分行於開戶時之「存款相
      關服務性業務約定條款」約定，上訴人因誤匯款135,000
      元與被上訴人，被上訴人應立即返還或補足存額；且查原
      審判決認上訴人內部控管顯有疏漏之處，被上訴人屬上訴
      人核卡不實之被害人等，與本件返還不當得利之請求並不
      相干。且本件訴外人丁○○除填妥被上訴人之相關資料外
      ，亦備妥被上訴人之身分證及駕照影本以及被上訴人彰銀
      南臺中分行之存摺影本，上訴人經向財團法人金融聯合徵
      信中心調閱資料審核後，亦查無任何異處，上訴人自無內
      部控管疏漏之處。被上訴人既同意訴外人使用其銀行帳戶
      ，其後因而衍生之糾紛，自應負相關責任。
    (二)查金融帳戶為個人理財工具，申請開設並無苛刻之條件限
      制，一般民眾皆得以存入最低開戶金額之方式申請取得，
      且同一人均得在不同之金融機構申請數存款帳戶使用；若
      非被上訴人提供帳戶供訴外人丁○○使用，容認其向上訴
      人詐取系爭款項，上訴人斷無匯入系爭款項之可能。被上
      訴人任意交付其帳戶存摺、提款卡等物予訴外人丁○○，
      顯有容認帳戶幫助有詐欺犯意之人作為詐欺犯罪所得財物
      之用之未必故意；縱其不確知所提供之帳戶，係遭第三人
      丁○○用以對上訴人詐欺取財，亦無法確知訴外人丁○○
      係以何種方法於何時地為詐欺取財之具體內容，惟對於其
      所提供之上揭帳戶，將遭人作為詐欺取財犯行所用，應有
      概括之認識，且可預見其發生，竟仍基於維護手足之情而
      同意提供，顯對帳戶供訴外人丁○○取得不法犯罪所得之
      用，亦不違背被上訴人本意，足認被上訴人應有幫助犯罪
      之不確定故意，而被上訴人上揭行為已造成上訴人損害，
      爰併依民法第184條第1項前段侵權行為之規定追加請求被
      上訴人賠償損害及法定遲延利息。
（三）綜上，爰依不當得利及侵權行為之規定，提起本訴，並請
      就上開二請求權基礎擇一為上訴人有利之判決等語。並聲
      明，求為判決：被上訴人應給付上訴人135,000元，及自
      起訴狀繕本送達被上訴人翌日起至清償日止，按週年利率
      百分之五計算之利息。
二、被上訴人抗辯略以：
（一）上開彰銀南臺中分行之帳戶固為其所開立，惟當時訴外人
      丁○○以其信用破產，為避免帳戶內之款項遭債權人查扣
      為由，要求被上訴人提供存摺予其使用，被上訴人基於姐
      妹情誼而同意，且被上訴人當時認為存摺僅供帳款進出使
      用，不料訴外人丁○○竟冒用名義申請信用卡，並辦理信
      用卡餘額代償及預借現金功能。上訴人所稱訴外人丁○○
      預借現金135,000元乙事，被上訴人不知情，且上訴人未
      實質審核而發卡及撥款，其內部控管亦有疏漏，被上訴人
      遭訴外人丁○○冒名申辦信用卡及預借現金，亦屬被害人
      ，無不當得利可言。
（二）被上訴人將彰銀南臺中分行帳戶交由訴外人丁○○使用為
      兩造所不爭，而被上訴人亦否認其實際上曾受領該筆款項
      ，是上訴人即應將本件不當得利請求權之構成要件負其舉
      證責任。上訴人所提出之彰化銀行晶片金融卡約定條款，
      與本案請求權基礎法律關係無涉，核無適用餘地。
（三）退言之，本件乃上訴人疏漏而匯款至被上訴人帳戶，被上
      訴人對於申辦信用卡及匯款事實均不知情，乃善意不當得
      利受領人，依法僅須於受益之限度內返還；惟該款項於匯
      入被上訴人帳戶後即由訴外人丁○○提領一空，並無剩餘
      ，所受利益已不存在，被上訴人自免負償還責任。
（四）對上訴人追加依侵權行為損害賠償請求權部分不同意。綜
      上，上訴人之請求並無理由。並聲明：求為判決駁回上訴
      人之上訴。
三、查本件上訴人主張於93年4月間接獲訴外人丁○○假冒被上
    訴人之名，向上訴人申請信用卡，審核後不疑有它，將預借
    現金款135,000元匯入冒用者指定之被上訴人設於彰銀南臺
    中分行第00000000000─001號帳戶內之事實，有上訴人提出
    之信用卡申請書、彰銀南臺中分行存摺、存證信函、丁○○
    刑事自首狀等為證，並經原審函請彰銀南臺中分行檢送被上
    訴人上開帳戶往來明細乙份附卷可憑（參原審卷第8頁以次
    ），且為被上訴人所是認，自堪信為真實。本件之爭點厥為
    ：(一)被上訴人是否因上訴人將135,000元款項匯入其彰銀南
    臺中分行帳戶內，即獲有利益？上訴人是否得以不當得利之
    法律關係向被上訴人請求返還？(二)本件被上訴是否仍有不當
    利得存在？經查：
（一）按無法律上之原因而受利益，致他人損害者，應返還其利
      益，民法第179條定有明文。所謂受有利益謂財產總額因
      有一定之事實而增加之意。換言之，因有一定之事實，致
      財產總額較諸無此事實當時之財產總額為多，即是受有利
      益。故法律上明認之權利固屬利益，其因享有使用、收益
      、處分之權能獲得之財產上利益，及權利外之利益均屬之
      。本件上訴人將訴外人丁○○假冒上訴人之名義所申貸之
      信用卡現金款項，於93年5月19日匯入上揭被上訴人所開
      立之彰銀南臺中分行帳戶，既為兩造所不爭，並有被上訴
      人彰銀南臺中分行帳戶交易明細表可稽，被上訴人因上訴
      人上開匯款行為，而取得處分該帳戶內135,000元存款之
      權能（詳後述(二)），自屬受有利益，而上訴人則受有同額
      之損害，且因該款項係遭冒貸所為，亦即上訴人與被上訴
      人間並無消費借貸關係存在，揆諸首開規定意旨，本件上
      訴人對被上訴人自有不當得利之返還請求權，上訴人辯稱
      未受有利益，顯有誤認。
（二）按不當得利之受領人不知無法律上之原因，而其所受利益
      已不存在者，免負返還或償還價額之責任；受領人於受領
      時，知無法律上原因或其後知之者，應將受領時所得之利
      益或知無法律上之原因時所現存之利益，附加利息一併償
      還，如有損害，並應賠償，民法第182條定有明文。而按
      民法第182條第1項所謂「所受之利益已不存在」，非指所
      受利益之原形不存在者而言，原形雖不存在，而實際上受
      領人所獲財產總額之增加現尚存在，不得謂利益不存在。
      如不當得利之受領人所受利益為金錢時，因金錢具有高度
      可代替性及普遍使用性，祇須移入受領人之財產中，即難
      以識別。是原則上無法判斷其存在與否，除非受領人能明
      確證明確以該金錢贈與他人，始可主張該利益不存在。次
      按金融機關與存款戶係消費寄託關係，僅須存款戶將金錢
      之所有權移轉於金融機關，並約定金融機關返還相同之金
      額，即告成立。至存款戶交付金錢之來源如何？是否本人
      親自存入或自本人其他帳戶轉帳存入？尚非金融機關所須
      或所得過問（最高法院41年度臺上字第637號判例意旨、
      93年度臺上字第1980號、93年度臺上字第1735號判決意旨
      參照）。經查，被上訴人雖將該設於彰銀南臺中分行之帳
      戶借與訴外人丁○○使用，惟依其所述，其僅係供訴外人
      丁○○利用該帳戶進出款項，並非表示同意將其帳戶內以
      其名義存入之存款贈與訴外人丁○○，則其對於帳戶內以
      其名義存入之存款，依消費寄託之法律關係，被上訴人自
      有請求金融機構返還消費寄託物之權利。而訴外人丁○○
      在未經被上訴人同意將他人以被上訴人名義存入該帳戶內
      之金錢領取一空之行為，被上訴人與訴外人丁○○間因帳
      戶借用契約及侵權行為等法律關係，即生有損害賠償之債
      。從而，上訴人匯入被上訴人帳戶金錢之際，係將該金錢
      利益轉換為被上訴人與金融機構間之消費寄託物返還請求
      權，並因而增加被上訴人財產總額；而於訴外人丁○○將
      該消費寄託物領取一空之際，該利益復轉換為被上訴人與
      訴外人丁○○間之損害賠償請求權。是被上訴人因上訴人
      匯款進入其所開設帳戶之金錢利益，雖因法律關係變化而
      隨之變化，然其財產總額增加之事實並未變更，自不得謂
      該金錢利益已不存在。
（三）綜上，本件被上訴人係遭訴外人丁○○冒名申請信用卡，
      並支領信用卡公司匯入其帳戶內之款項，而上訴人係受訴
      外人丁○○詐騙情況下，依訴外人丁○○之指示，將款項
      匯入被上訴人彰銀南臺中分行帳戶，上訴人因此受有利益
      ，並致被上訴人受有損害。而被上訴人因將帳戶出借予訴
      外人丁○○使用，其因訴外人丁○○之行為，並依二人間
      借用契約及侵權行為等法律關係，顯對訴外人丁○○存有
      損害賠償請求權，是其因上訴人誤匯款項所獲財產總額之
      增加現尚存在，自不得謂利益不存在。從而，上訴人即得
      依不當得利返還利得之規定，訴請被上訴人返還該利益。
四、綜上所述，被上訴人既因上訴人之誤匯款項行為而獲有利益
    ，並致上訴人生有損害，且該利益仍存在，上訴人依不當得
    利之規定訴請被上訴人返還系爭135,000元，及自起訴狀繕
    本送達被上訴人翌日即95年7月6日起至清償日止，按週年利
    率百分之五計算之利息，為有理由，應予准許。原審遽為上
    訴人敗訴之判決，容有未洽，上訴意旨指摘原判決不當，求
    予廢棄改判，為有理由，爰由本院予以廢棄改判如主文第2
    項所示。
五、本件既就上訴人依不當得利之主張，已認成立，而為如上訴
    人聲明之判決。則本件上訴人另主張被上訴人是否成立侵權
    行為，本院即勿庸加以審酌，併予敘明。
六、本件事證已臻明確，被上訴人雖請求傳訊證人丁○○，該證
    人經於準備程序多次通知未到庭，且本院斟酌兩造均不爭執
    ，被上訴人之帳戶係自行提供丁○○使用，而丁○○則冒被
    上訴人之名向上訴人申辦信用卡及預借現金，並未經被上訴
    人同意而領取上訴人匯至被上訴人帳戶之135,000元等事實
    ，本件自無再訊問證人丁○○之必要，爰不再通知訊問；至
    兩造其餘之攻擊、防禦方法，核亦於判決結果已無影響，自
    無一一論述之必要；均併此敘明。
據上論結，本件上訴為有理由，依民事訴訟法第436條之1第3項
、第450條、第78條，判決如主文。
中　　華　　民　　國　　96　　年　　5 　　月　　25　　日
                民事第二庭　　審判長法　官　許冰芬
                                    法  官  吳蕙玟
                                    法  官  王鏗普
正本係照原本作成。
本判決不得上訴。
中　　華　　民　　國　　96　　年　　5 　　月　　25　　日
                              　　　書記官
